【裁判字號】    94,保險上,45
【裁判日期】    951107
【裁判案由】    給付保險金
【裁判全文】
臺灣高等法院民事判決                94年度保險上字第45號
上  訴  人  丙○○
            戊○○
            己○○
共      同
訴訟代理人  周德壎律師
被 上訴 人  保誠人壽保險股份有限公司
法定代理人  丁○○（Danny Ray Bardin）
訴訟代理人  林雅芬律師
            經雯貴律師
            許慧如律師
被 上訴 人  法商佳迪福產物保險股份有限公司
法定代理人  甲○○
訴訟代理人  乙○○
上列當事人間給付保險金事件，上訴人對於中華民國94年8月9日
臺灣板橋地方法院93年保險上字第27號第一審判決提起上訴，經
本院於95年5月2日言詞辯論終結，判決如下：
    主      文
原判決關於駁回上訴人後開第二、三、四項之訴部分，及各該部
分假執行之聲請，暨命上訴人連帶負擔訴訟費用之裁判均廢棄。
被上訴人保誠人壽保險股份有限公司應給付上訴人新臺幣壹仟伍
佰伍拾肆萬伍仟伍佰伍拾柒元及自民國九十三年一月二十四日起
至清償日止，按年息百分之十計算之利息；
被上訴人保誠人壽保險股份有限公司應給付上訴人丙○○新臺幣
貳萬陸仟零捌元及自民國九十四年四月二十日起至清償日止，按
年息百分之五計算之利息。
被上訴人法商佳迪福產物保險股份有限公司應給付上訴人新臺幣
壹佰柒拾柒萬肆仟元及自民國九十三年一月二十四日起至清償日
止，按年息百分之十計算之利息。
第一、二審訴訟費用由被上訴人保誠人壽保險股份有限公司負擔
十分之九；餘由被上訴人法商佳迪福產物保險股份有限公司負擔
。
本判決第二、三、四項所命給付之金額，於上訴人、上訴人丙○
○、上訴人依序為被上訴人保誠人壽保險股份有限公司、保誠人
壽保險股份有限公司、法商佳迪福產物保險股份有限公司供擔保
新臺幣伍佰壹拾捌萬元、玖仟元、伍拾玖萬元後，均得假執行；
但被上訴人保誠人壽保險股份有限公司、保誠人壽保險股份有限
公司、法商佳迪福產物保險股份有限公司如各以新臺幣壹仟伍佰
伍拾肆萬伍仟伍佰伍拾柒元、貳萬陸仟零捌元、壹佰柒拾柒萬肆
仟元為上訴人、上訴人丙○○、上訴人預供擔保，均得免為假執
行。
    事實及理由
一、本件上訴人聲明求為判決：(一)原判決關於駁回上訴人後開第
    (二)、(三)、(四)項之訴部分廢棄。(二)減縮請求被上訴人保誠人壽
    保險股份有限公司（下稱保誠公司）應給付上訴人新臺幣（
    下同）1,554萬5,557元及自民國（下同）93年 1月24日起至
    清償日止，按年息 10%計算之利息。(三)被上訴人保誠公司應
    給付上訴人丙○○2萬6,008元及自94年 4月20日起自清償日
    止，按年息5%計算之利息。(四)被上訴人法商佳迪福產物保險
    股份有限公司（下稱佳迪福公司）應給付上訴人177萬4,000
    元及自93年1月24日起至清償日止，按年息10%計算之利息。
    (五)願供擔保，請准宣告假執行。
    被上訴人聲明求為判決：(一)上訴駁回。(二)如受不利判決，願
    預供擔保，請准宣告免為假執行。
二、上訴人起訴主張：上訴人丙○○以其先夫即上訴人之被繼承
    人簡先全（簡先全已於提起本件訴訟後之93年12月 9日死亡
    ─見原審卷(二) 7頁）為被保險人，與被上訴人保誠公司訂立
    ：(1)人身意外傷害保險契約（保單號碼：00000000號），保
    險金額 1,500萬元；(2)保誠傷害醫療保險給付附加條款；(3)
    保誠人身意外傷害住院醫療定額給付附加條款（上開契約及
    附加條款，下稱系爭保誠保險契約）。另簡先全以其自己為
    要保人兼被保險人，與被上訴人佳迪福公司訂立團體傷害保
    險契約（保單號碼：NGPA01- NPA0000000號）（下稱系爭佳
    迪福保險契約），保險內容為：團體傷害保險金額 150萬元
    、傷害醫療保險給付（日額型） 1,000元、傷害醫療保險給
    付（手術及看護型）看護日額1,000元、手術及人工器官1萬
    元。被保險人簡先全於92年11月 8日晚間11時許，獨自駕車
    前往基隆廟口，嗣於翌（9）日凌晨4時13分許，被路人發現
    其面部朝下 ， 倒臥於基隆市○○路立體停車場對面之同路
    288 號前，經救護車將簡先全送往行政院衛生署署立基隆醫
    院（下稱基隆醫院）急救，發現其心跳與脈搏均已停止，無
    生命跡象，且其左額處有3×1公分明顯撕裂傷、頭部受傷流
    血、右側手掌及左膝蓋處均有撕裂傷，急救後雖漸有心跳與
    脈搏，但已全無意識，再經進一步為腦部電腦斷層及其他各
    種檢驗後，判定為「缺氧性腦病變」（即俗稱「植物人」）
    ，需長期住院依賴呼吸器維持生命，但對於病變之產生，未
    發現係任何疾病所引起；旋即又於同年月10日轉送國立台灣
    大學醫學院附設醫院（下稱台大醫院）加護病房，住院36日
    期間，經各種檢驗後，亦未發現任何引起上開事故之疾病，
    足見被保險人簡先全係因跌倒而休克，又因無人及時發現，
    待路人發現報案送醫時，已耽誤休克急救之寶貴時間，致腦
    部缺氧過久，而成植物人，自係因遭意外而致全殘，被上訴
    人即應依約給付保險金，惟經上訴人丙○○代理簡先全於93
    年1月8日申請理賠，被上訴人逾15日仍未給付；又被上訴人
    保誠公司於保險事故發生即被保險人簡先全全殘後，仍收取
    上訴人丙○○所繳付之保險費2萬6,008元，係受有不當得利
    ，自應對上訴人丙○○負返還責任等情，爰依系爭保險契約
    之約定及繼承、不當得利之法則，求為命(一)被上訴人保誠公
    司給付上訴人 1,554萬5,557元（含主契約保險1,500萬元、
    附加傷害醫療保險4萬4,557元及附加人身意外傷害住院醫療
    定額給付 50萬1,000元）本息；(二)被上訴人保誠公司給付上
    訴人丙○○2萬6,008元本息；(三)被上訴人佳迪福公司給付上
    訴人 177萬4,000元（含團體傷害保險金150萬元、醫療費用
    日額保險金18萬4,000元及看護日額保險金9萬元）本息之判
    決（本件原係由上訴人丙○○為原告起訴，嗣於93年11月24
    日在原審變更原告為簡先全─見原審卷(一) 112頁；簡先全於
    93年12月 9日死亡後，由上訴人承受訴訟─見原審卷(二)16至
    21、27頁；嗣於原審94年 4月19日言詞辯論期日，又就請求
    被上訴人保誠公司返還續約保險費2萬6,008元本息部分，再
    以言詞變更原告為上訴人丙○○─見原審卷(二)58頁。又上訴
    人就其請求被上訴人保誠公司給付保險金部分，在原審原係
    聲明被上訴人保誠公司應給付1,554萬6,302元本息─見原審
    卷(二) 127頁，嗣在本院減縮聲明如上。又上訴人另請求被上
    訴人佳迪福公司返還續約保險費 3,900元本息部分，業經原
    審判決上訴人勝訴，未據被上訴人佳迪福公司聲明不服，已
    告確定）。
    被上訴人保誠公司則以：被保險人簡先全並非因跌倒而倒臥
    路旁及因外來突發意外事故而致殘廢，即與系爭保險契約條
    款約定不符，伊自無給付保險金之義務；又系爭保誠保險契
    約原於93年 6月29日期滿，上訴人丙○○於期滿後30日內之
    93年7月2日，以信用卡扣款方式繳付續約保險費予伊，業經
    伊同意，斯時保險契約所約定之意外傷害事故並未發生，系
    爭保險契約即因雙方合意更新而繼續存在，是伊受領上訴人
    丙○○繳付之續約保險費2萬6,008元，即有法律上之原因，
    亦無不當得利之可言云云；而被上訴人佳迪福公司亦以：被
    保險人簡先全係因疾病引起殘廢之結果，非屬外來突發之意
    外事故，上訴人請求給付系爭意外保險之保險金，應屬無據
    云云，資為抗辯。
三、經查上訴人主張上訴人丙○○以其先夫即上訴人之被繼承人
    簡先全為被保險人，與被上訴人保誠公司訂立系爭保誠保險
    契約；又簡先全以其自己為要保人兼被保險人，與被上訴人
    佳迪福公司訂立系爭佳迪福保險契約，嗣被保險人簡先全於
    92年11月9日凌晨4時13分許，被路人發現倒臥於基隆市○○
    路 288號前，經救護車送往基隆醫院時，其心跳及脈搏均已
    停止，經急救後雖恢復心跳及脈搏，但已全無意識，經判定
    為「缺氧性腦病變」，其後陸續轉送台大醫院、怡和醫院、
    台北醫學大學附設醫院、台北市立和平醫院及台北仁康醫院
    ，均未恢復意識，迨原審訴訟進行中之93年12月 9日死亡，
    上訴人丙○○於93年1月8日，代理簡先全向被上訴人申請理
    賠，但被上訴人拒絕給付。又被上訴人保誠公司於被保險人
    簡先全發生上開事故後，仍收取由上訴人丙○○所繳付之系
    爭保誠保險契約保險費2萬6,008元之事實，業據其提出要保
    書、保險單及條款、基隆市消防局救護證明書、基隆醫院急
    診病歷、急診護理記錄單、電腦斷層檢查檢查報告及診斷證
    明書為證（見原審卷(一)10至26、29至），且為被上訴人所不
    爭執（見本院卷54頁），自堪信為真實。
四、按傷害保險人於被保險人遭受意外傷害及其所致殘廢或死亡
    時，負給付保險金額之責；前項意外傷害，指非由疾病引起
    之外來突發事故所致者，保險法第 131條第1項、第2項定有
    明文。又系爭保誠保險契約及佳迪福保險契約均係約定以「
    因遭受意外傷害事故，致其身體蒙受傷害而致殘廢或死亡」
    為保險範圍（見原審卷(一)14、22、24、25、90、91頁）；且
    載明所稱「意外傷害事故」，指非由疾病引起之外來突發事
    故（見原審卷(一)14、22頁），亦與保險法第131條第2項之規
    定相符。又所謂「外來突發之意外事故」，係指自身以外之
    事故，且事發突然無法防範者而言（最高法院85年度台上字
    第1430號判決參照）。本件上訴人主張被保險人簡先全係因
    意外造成「缺氧性腦病變」而致全殘。被上訴人就被保險人
    簡先全合乎全殘之要件並不爭執（見原審卷 129頁及本院卷
    54頁），雖否認該全殘結果係遭意外傷害所致，惟查：
    (一)被保險人簡先全於92年11月9日凌晨4時13分許，被路人發
      現其面部朝下，倒臥於基隆市○○路立體停車場對面之同
      路 288號前，基隆市消防局據報後指派人員出動救護車抵
      達現場時，發現簡先全意識昏迷，無呼吸，脈搏微弱，旋
      即給予甦醒球強迫給氧後，將簡先全送往基隆醫院急救，
      抵達醫院時其心跳與脈搏均已停止，無生命跡象，且其左
      額處有3×1公分明顯撕裂傷、頭部受傷流血、右側手掌及
      左膝蓋處均有撕裂傷，經急救後雖漸有心跳與脈搏，但已
      全無意識，再經進一步為腦部電腦斷層及其他各種檢驗，
      並於翌（10）日轉送台大醫院，經判定為「缺氧性腦病變
      」（即俗稱之「植物人」）等情，有上訴人提出之基隆市
      消防局救護證明書、基隆醫院急診病歷、護理記錄單、診
      斷證明書及身心障礙手冊可稽（見原審卷(一)29至40、47頁
      ），並經原審向基隆市消防局第一救災救護大隊調取緊急
      救護暨為民服務登記表及出勤紀錄核閱屬實（見原審卷(一)
      133至136頁）。徵諸被保險人簡先全於其左額、右側手掌
      及左膝蓋處所受撕裂傷之部位及傷勢，顯係因倒地時撞擊
      地面所致。雖被保險人簡先全之頭部撞擊地面後，並未受
      有顱內出血之傷害，業經原審及本院先後函請台大醫院查
      復屬實，有該院94年5月9日校附醫秘字第0940204377號函
      附鑑定意見、95年 1月18日校附醫秘字第0950001124號函
      及95年9月14日校附醫秘字第0950003009 號函可稽（見原
      審卷(二)74、75頁及本院卷99、197頁）。 惟被保險人簡先
      全倒地後，竟未能自行起身，且基隆市消防局人員據報抵
      達現場時，發現其已無呼吸，足見其倒地後旋即失去意識
      並停止呼吸，且因未及時給予急救，進而造成「缺氧性腦
      病變」之殘廢。
    (二)被上訴人抗辯被保險人簡先全於上開事故發生之前，曾有
      心臟病史，並曾接受心臟氣球擴張手術乙節，固據提出台
      大醫院出院病歷摘要為證（見原審卷(一) 161頁）；且上訴
      人亦不爭執簡先全曾因冠狀動脈疾病併有 2條血管病灶、
      下壁心肌梗塞，於85年 3月28日在三軍總醫院接受冠狀動
      脈氣球擴張術，並提出三軍總醫院附設民眾診療服務處診
      斷證明書為憑（見原審卷(二) 102頁）。然經本院向台大醫
      院函詢結果，據復：「…其（指簡先全）於本院接受檢查
      結果並未顯示心肌梗塞之證據…」、「…就其心電圖及心
      臟酵素之連續追蹤檢查，均無證據顯示其發生心肌梗塞之
      現象」、「簡先全先生於送入基隆醫院後之頭部電腦斷層
      檢查顯示並無顱內出血，而係出現整體大腦灰、白質分野
      不明並有腦水腫之現象。此一影像學檢查之結果，配合臨
      床上病患曾經歷一段時間的心臟及全身循環停止併心肺復
      甦急救之事實，判定係大腦長期間缺血及缺氧所造成之『
      缺氧性腦病變』。因『缺氧性腦病變』之病、生理機轉整
      體腦部組織經過一段長時間之缺氧或循環終止所致，於到
      院前心肺停止病患十分常見並為病患預後之重要因子，同
      時此病患並無其他疾病或病史足以造成此一腦部變化，因
      此臨床上判定此『缺氧性腦病變』為心肺停止經急救復甦
      後之『果』，而非造成其心肺停止之『因』…」，有該院
      95年1月18日校附醫秘字第0950001124號函及95年9月14日
      校附醫秘字第0950003009號函可稽（見本院卷99、 197頁
      ），足見被保險人簡先全上開事故之發生，與其先前冠狀
      動脈疾病及心肌梗塞之病史無關。
    (三)至台大醫院函復原審之鑑定意見內，雖述及：「病人住院
      後藥物測試顯示 Lidocaine及Metclopamide，…因合併腎
      上腺功能不足，因此給予腎上腺皮質素治療…」（見原審
      卷(二)75頁），致生是否與被保險人簡先全發生系爭事故有
      關之疑義。惟經本院函請台大醫院查復結果稱：「…(二)簡
      先生於轉入台大醫院後，因心電圖及實驗室檢查並無急性
      心肌梗塞等一般常見造成到院前心肺停止的疾病之證據，
      為了追查有無其他藥物中毒等可能造成此次心肺停止之原
      因，因此為病患作了藥物篩檢。其結果所顯示之 Lidocai
      -ne係急救及加護照顧中之常用藥物，而 Metclopamide則
      是為了改善病患腸胃蠕動，於轉入台大醫院加護病房後所
      使用之藥物，此外並無發現其他可能造成心肺停止之藥物
      或毒物反應，因此基本上排除簡先生因藥物中毒造成心肺
      停止之可能。(三)至於腎上腺功能不足，由醫學文獻及本院
      長期以來之臨床研究經驗得知，係到院前心肺停止病患於
      急救復甦後常見之內分泌問題，原因可能與長時間心肺循
      環終止造成腎上腺功能受損有關，其結果常導致身體無法
      應付急救復甦後所須面臨之巨大壓力而致血壓不穩，因此
      臨床上常須給予腎上腺皮質素治療以穩定病況。其與『缺
      氧性腦病變』本身並無直接因果關係，二者應都是長時間
      心肺循環停止所導致之後果」，有該院95年 9月14日校附
      醫秘字第0950003009號函可稽（見本院卷197、198頁），
      亦見上述鑑定意見所述之藥物及腎上腺功能不足乙事，均
      非被保險人簡先全發生系爭事故之原因。此外復經本院向
      中央健康保險局函查結果，被保險人簡先全在系爭事故發
      生前之92年間，僅因右肘挫傷後遺症、右肘滑液囊炎及體
      癬，而有前往基隆市○○區○○路 105號洪診所就醫之紀
      錄，有中央健康保險局95年6月2日健保醫字第0950014304
      號函及洪診所病歷表可稽（見本院卷184至186、189至192
      頁），該就醫病症亦顯與系爭事故無涉。準此，被保險人
      簡先全顯非因自身疾病而引起系爭事故，且該事故事發突
      然，無從事先防範，並因而造成其全殘之結果，自係因遭
      受意外傷害事故而導致全殘，故屬系爭保險契約所約定之
      保險事故，是被上訴人自應依約負給付保險金之責任。
五、復按保險人應於要保人或被保險人交齊證明文件後，於約定
    期限內給付賠償金額；無約定期限者，應於接到通知後15日
    內給付之；又保險人因可歸責於自己之事由致未在前項規定
    期限內為給付者，應給付遲延利息年利 1分，為保險法第34
    條第1項、第2項所明定。經查，系爭保誠保險契約及佳迪福
    保險契約均約定殘廢保險金之受益人，為被保險人本人（見
    原審卷(一)16、24頁），是被保險人簡先全自得請求被上訴人
    給付系爭全殘保險金。又本件就被保險人簡先全因系爭事故
    所得請求之保險金額，被上訴人在原審固有爭執，惟兩造嗣
    於本院就本件若屬意外事故，被保險人簡先全所得請求被上
    訴人保誠公司、佳迪福公司給付之保險金額各為1,554萬5,5
    57元、177萬4,000元，已不爭執（見本院卷59頁）；且被上
    訴人亦自認上訴人丙○○於93年1月8日已代理被保險人簡先
    全向被上訴人申請理賠屬實（見本院卷54頁；按簡先全於93
    年1月8日業經原審以92年度禁字第 258號裁定宣告禁治產─
    見原審卷(一)46頁，依民法第1111條第1項第1款之規定，其配
    偶即被上訴人丙○○為其第 1順序之法定監護人）。則上訴
    人依系爭保誠保險契約之約定及繼承之法則，在本院減縮請
    求被上訴人保誠公司給付1,554萬5,557元及自93年 1月24日
    起至清償日止，按年息 10%計算之利息，及依系爭佳迪福保
    險契約之約定及繼承法則 ， 請求被上訴人佳迪福公司給付
    177萬4,000元及自93年1月24日起至清償日止，按年息10%計
    算之利息，均屬有據。
六、末按無法律上之原因而受利益，致他人受損害者，應返還其
    利益，民法第 179條前段定有明文。又保險契約訂立時，保
    險標的之危險已發生或已消滅者，其契約無效，為保險法第
    51條前段所明定。經查，上訴人與被上訴人保誠公司間系爭
    保誠保險契約已載明：「本保險契約之保險期間為 1年，保
    險期間屆滿後，經本公司（指被上訴人保誠公司）同意且要
    保人於屆滿後30日內交付保險費者，得逐年更新本契約使其
    繼續有效」（見原審卷(一)13頁）；茲被上訴人保誠公司自認
    系爭保誠保險契約於93年 6月29日期滿後，要保人即上訴人
    丙○○於30日內之同年7月2日，以信用卡扣款方式繳付續約
    保險費2萬6,008元屬實（見原審卷(一)75頁），而斯時該保險
    契約所約定之保險事故即全殘事故業已發生如前述，則依前
    揭說明，上訴人丙○○繳付翌年度保費所欲更新之系爭保誠
    保險契約，即因保險標的危險之發生而無效，準此，上訴人
    保誠公司本於該無效保險契約所收取之上開保險費2萬6,008
    元，即無法律上之原因，自屬不當得利。是上訴人丙○○本
    於不當得利之法則，請求被上訴人保誠公司返還2萬6,008元
    及自其更正起訴聲明之翌日即94年 4月20日（見原審卷(二)58
    頁）起至清償日止，按年息5%計算之利息，亦屬有據。
七、綜上所述，上訴人本於系爭保誠保險契約之約定及繼承之法
    則，在本院減縮請求被上訴人保誠公司給付1,554萬5,557元
    及自93年1月24日起至清償日止，按年息10%計算之利息，及
    上訴人丙○○本於不當得利之法則，請求被上訴人給付 2萬
    6,008元及自94年4月20日起至清償日止，按年息5%計算之利
    息；暨上訴人本於系爭佳迪福保險契約之約定及繼承之法則
    ，請求被上訴人佳迪福公司給付177萬4,000元及自93年 1月
    24日起至清償日止，按年息 10%計算之利息部分，均屬應予
    准許。從而原審就上開部分所為上訴人敗訴之判決，尚有未
    洽。上訴論旨指摘原判決此部分不當，求予廢棄改判，為有
    理由。又兩造就上開部分既分別陳明願供擔保以代釋明，聲
    請宣告假執行或免為假執行，經核均無不合，爰分別酌定相
    當擔保金額併予准許。
八、至兩造其餘之攻擊或防禦方法及未經援用之證據，經本院斟
    酌後，認為均不足以影響本判決之結果，自無逐一詳予論駁
    之必要，併此敘明。
九、據上論結，本件上訴為有理由，依民事訴訟法第 450條、第
    78條、第85條第 1項後段、第463條、第390條第2項、第392
    條第2項，判決如主文。
中    華    民    國    95    年    11    月    7     日
                    民事第六庭
                        審判長法  官  林鄉誠
                              法  官  楊豐卿
                              法  官  梁玉芬
正本係照原本作成。
被上訴人如不服本判決，應於收受送達後20日內向本院提出上訴
書狀，其未表明上訴理由者，應於提出上訴後20日內向本院補提
理由書狀（均須按他造當事人之人數附繕本）上訴時應提出委任
律師或具有律師資格之人之委任狀；委任有律師資格者，另應附
具律師資格證書及釋明委任人與受任人有民事訴訟法第466條之1
第1項但書或第2項（詳附註）所定關係之釋明文書影本。
中    華    民    國    95    年    11    月    9     日
                              書記官  常淑慧
附註：
民事訴訟法第466條之1（第1項、第2項）：
對於第二審判決上訴，上訴人應委任律師為訴訟代理人。但上訴
人或其他法定代理人具有律師資格者，不在此限。
上訴人之配偶、三親等內之血親、二親等內之姻親，或上訴人為
法人、中央或地方機關時，其所屬專任人員具有律師資格並經法
院認為適當者，亦得為第三審訴訟代理人。


司法院資訊處製作；財團法人民間司法改革基金會備份。
